【裁判字號】    98,台上,6382
【裁判日期】    981029
【裁判案由】    偽造文書
【裁判全文】
最高法院刑事判決            九十八年度台上字第六三八二號
上  訴  人  甲○○
            乙○○
上列上訴人等因偽造文書案件，不服台灣高等法院高雄分院中華
民國九十六年四月十六日第二審判決（九十五年度上訴字第一九
四四號，起訴案號：台灣高雄地方法院檢察署九十四年度偵字第
二三一八號），提起上訴，本院判決如下：
    主  文
原判決撤銷，發回台灣高等法院高雄分院。
    理  由
本件原判決認定上訴人甲○○、乙○○有其事實欄所載之犯行，
因而撤銷第一審關於甲○○連續行使偽造私文書罪部分之科刑判
決及乙○○之無罪判決，改判依牽連犯關係，從一重論處甲○○
及乙○○以共同連續犯行使偽造私文書罪（甲○○累犯）之罪刑
。固非無見。
惟查：(一)、刑事訴訟法第一百五十九條之五第一項「被告以外之
人於審判外之陳述，雖不符前四條之規定，而經當事人於審判程
序同意作為證據，法院審酌該言詞陳述或書面陳述作成時之情況
，認為適當者，亦得為證據」之規定，係以被告以外之人於審判
外之陳述，經當事人於審判程序同意作為證據，且該陳述須經法
院審酌作成時之情況，認為適當時，始有其適用。本件原判決採
取證人即被害人徐慧於警詢及檢察事務官詢問時之陳述、證人即
諾貝爾大廈管理委員會主任委員丙○○於警詢及檢察事務官詢問
時之陳述，以公訴人及被告等於第一審及原審審判程序同意為證
據，認有證據能力（見原判決第六頁第二行至第六行），並作為
不利上訴人等判斷之依據。惟依卷內資料，丙○○於警詢及檢察
事務官詢問時之陳述，乙○○及其辯護人於一審及原審審判期日
均爭執其證據能力（見一審卷第一六七頁第九至十行、第十三至
十四行），徐慧於警詢時之陳述，乙○○及其辯護人於一審審判
期日亦爭執其證據能力（見同上頁第二十至二十一行、第二十五
至二十六行），而甲○○於原審準備程序所提出之刑事答辯狀中
已明示反對丙○○警詢及偵訊時之供述作為證據，並請求傳訊丙
○○（見原審卷第五七頁第十至十一行及第五八頁第三行以下至
第五九頁第三行），復於準備程序期日及審判期日一再主張丙○
○之前開供述無證據能力（見原審卷第六五頁第十行，第一一０
頁第九行，第一二五頁第二四行），原判決理由之記載與卷內資
料不相適合，自有證據理由矛盾之可議。(二)、判決理由在於說明
主文所由構成之根據，如未為記載，或主文與事實不相符合，或
記載前後牴觸，或一部不載理由，或主文與理由衝突，均為判決
不載理由，或所載理由矛盾，其判決當然違背法令。本件原判決
就乙○○部分，其主文諭知「共同『連續』犯行使偽造私文書罪
」，事實欄雖先記載「乙○○……竟共同基於行使及偽造私文書
、意圖為自己不法所有之詐欺取財等概括犯意之聯絡」，然依原
判決事實欄之記載，乙○○所參與行使偽造私文書部分似僅有(二)
被害人溫雅婷部分（見原判決第五頁(二)部分），其餘二次乙○○
是否陪同甲○○共同前往交付偽造之租約與承租人，則付闕如。
而理由敘明乙○○「先後多次之行使偽造私文書及……，均時間
緊接，且觸犯基本構成要件相同之罪，顯係基於概括犯意反覆為
之，為連續犯」；其事實記載並不一致，又與主文、理由相互齟
齬，亦有判決理由矛盾之違法。(三)、有罪判決書，對於被告有利
之證據不採納者，應說明其理由，為刑事訴訟法第三百十條第二
款所明定。原判決以乙○○在奇摩網站刊登房屋出租廣告，對外
宣稱受託出租，並以其持用之0000000000號行動電話供欲承租者
聯絡，並帶同承租人徐慧等看屋、收取租金，作為其知悉房屋來
源之依據。然甲○○於第一審審判期日供述，其僱用乙○○時，
即表明其開設合宏討債公司並受託代為出租系爭房屋，亦未告知
乙○○出租之系爭房屋來源，偽刻之出租人印章、印文及偽造之
出租人簽名均係伊個人所為，乙○○收回之租金及押金均交給伊
，伊並無打算付款予乙○○，實際亦未給付酬勞（見一審卷第六
十五頁第八行以下至第七十六頁）；證人溫雅婷於第一審審判期
日亦稱，乙○○知悉系爭出租房屋產權有糾紛後即以簡訊告知伊
亦受騙，並對其繼續居住提出警告（見前引卷第一二三頁第四至
六行）；所供如果無訛，似有利於乙○○，該證據何以不足採，
原判決未加說明，已嫌理由欠備。由上觀察，乙○○幫忙仲介出
租房屋、收受租金及帶人看屋；主觀上是否不知系爭房屋之來源
，則乙○○與甲○○就本件行使偽造私文書及詐欺取財之犯行，
是否有犯意聯絡及行為分擔，即非無疑，原審未再進一步釐清，
亦有查證未盡之可議。以上或為上訴意旨指摘所及，或為本院得
依職權調查之事項，應認原判決有撤銷發回更審之原因。至於有
牽連之竊佔部分，基於審判不可分之原則，應一併予以發回。又
徐慧所提出之房屋租賃契約書上騎縫處上偽造之「黃瑞珠」印文
共五枚（見警卷第四０頁背面至四十四頁契約書騎縫處），原判
決未依法將該上開契約書正本上偽造之印文沒收；原判決理由欄
五所載「被告甲○○冒名簽訂之四份房屋租賃契約書上及存證信
函四張上，……偽造之「中馬公司」印文三枚、「黃瑞珠」印文
六枚、「劉明忠」署名、印文各一枚及「婦幼公司」印文八枚，
……」卷內似無上揭文件之影本，無從判斷適用法律是否正確；
刑法第四十七條累犯之規定業已修正，原判決漏未為新舊法之比
較；案經發回宜均併注意及之。
據上論結，應依刑事訴訟法第三百九十七條、第四百零一條，判
決如主文。
中    華    民    國  九十八  年    十    月  二十九  日
                      最高法院刑事第十一庭
                          審判長法官  石  木  欽
                                法官  洪  佳  濱
                                法官  韓  金  秀
                                法官  段  景  榕
                                法官  周  煙  平
      本件正本證明與原本無異
                                      書  記  官
中    華    民    國  九十八  年   十一   月    四    日
                                                      Ｅ


司法院資訊處製作；財團法人民間司法改革基金會備份。
